臺灣高等法院臺南分院刑事判決
110年度上重訴字第571號
上  訴  人  臺灣臺南地方檢察署檢察官
上  訴  人  
即  被  告  傅世家



選任辯護人  黃冠霖律師（扶助律師）
上列上訴人因被告殺人案件，不服臺灣臺南地方法院109年度重
訴字第13號中華民國110年3月31日第一審判決（起訴案號：臺灣
臺南地方檢察署109年度偵字第17753號），提起上訴，本院判決
如下：
    主  文
上訴駁回。
    事  實
一、傅世家與馬建發、嚴昱龍均受僱○○○○營造有限公司（下稱○○
    公司）從事污水下水道工程，三人係同事。傅世家與馬建發
    、嚴昱龍二人曾因工作問題生有嫌隙，傅世家因而對渠二人
    心生不滿。民國109年9月19日上午11時40分許，傅世家認為
    馬建發在背後說其壞話，對馬建發益發不滿，乃前往馬建發
    當日工程施作地點即臺南市○○區○○街000巷0弄0號（下稱第
    一現場）欲質問馬建發，適未遇見馬建發而未果，傅世家明
    知自己情緒失控時可能會不顧一切而傷人性命，竟仍駕駛車
    牌號碼000-0000號工作所使用之小貨車（下稱A車）前往址
    設臺南市○○區○○路○段000號之「○○五金百貨特賣場」，購買
    刀刃鋒利、全長52.5公分之長刀1把（刀刃部分長42公分、
    刀柄部分長10.5公分，刀柄與刀刃均為金屬製，合成一體，
    外型類似西瓜刀，非屬槍砲彈藥刀械管制條例之刀械，下稱
    扣案長刀），於同日約13時30分許駕駛A車返回第一現場等
    候，見馬建發後即先將持扣案長刀之左手隱藏在所駕駛之自
    小貨車後車斗內，揮手要求馬建發上前對話，傅世家明知甫
    購買的扣案長刀為金屬製，刀刃鋒利，以之砍切人體，足以
    割裂肌肉、切斷神經、血管，並可預見人體內之血管負責輸
    送血液，具維繫生命之重要功能，若動脈血管遭利刃砍切有
    導致血管斷裂，造成大量出血休克死亡之可能，猶因氣憤難
    耐，萌生縱然持扣案長刀砍切馬建發之身體，將會切斷動脈
    血管造成大量出血而發生死亡之結果，亦不違背其本意之不
    確定故意，待馬建發上前靠近後，先持扣案爭長刀朝馬建發
    左臂猛砍一刀，刀傷深及見骨，馬建發因遭追砍乃向後退避
    ，致重心不穩而跌坐地上，傅世家見狀仍接續持該長刀揮砍
    馬建發多次，致馬建發受有左臉切割傷、右脅下切割傷、右
    上臂切割傷、右食指切割傷、右中指切割傷、左上臂切割傷
    、左前臂上段切割傷、左前臂上段砍傷（砍斷橈骨並切斷橈
    動脈）、右小腿切割傷、左小腿切割傷、背部切割傷等傷害
    ，同事陳泰源見狀即試圖勸阻並拿取現場長型塑膠水管欲阻
    止傅世家，惟均無效果；傅世家又慮及犯行嚴重，若不乘此
    機會對嚴昱龍報仇解恨，日後恐無機會，另基於殺人之不確
    定故意，再持扣案長刀駕駛A車轉往嚴昱龍當日工程施作地
    點即臺南市○○區○○街000巷00號（下稱第二現場）旁，於同
    日13時40分許抵達第二現場，嚴昱龍適坐在該處休息，傅世
    家亦可預見持扣案長刀砍切嚴昱龍之身體，足以割裂肌肉、
    切斷神經、血管，造成大量出血休克死亡之可能，仍以縱然
    如此，亦不違背其本意之不確定故意，下車隨即持扣案長刀
    揮砍嚴昱龍右肩處，嚴昱龍舉右手阻擋時，右手臂遭砍傷，
    嚴昱龍隨後起身躲避，傅世家復自後追砍，接續砍傷嚴昱龍
    之右背、腰部及左腳踝處，嚴昱龍乘隙轉身以右腳踹踢傅世
    家，將傅世家所持長刀踢落，並奮力與傅世家搶刀拉扯、扭
    打，再壓制傅世家，在場同事見狀亦上前協助壓制，並報警
    處理，嚴昱龍因而受有右手撕裂傷共15公分併神經、血管及
    肌腱損傷、左腳踝皮瓣撕脫傷、右側肩、背、腰部及下肢撕
    裂傷共約45公分等傷害。嗣經警到場，緊急將馬建發、嚴昱
    龍送醫急救，惟馬建發仍因出血性休克而於同日14時23分許
    不治死亡，嚴昱龍因急救，始倖免於難，未發生死亡之結果
    ，並經警在第二現場當場查獲長刀1支扣案。
二、案經臺灣臺南地方檢察署檢察官據報相驗暨馬建發之妻林雅
    玲訴由臺南市政府警察局永康分局移送及嚴昱龍訴請臺灣臺
    南地方檢察署檢察官偵查起訴。
　　理  由
壹、程序部分：
一、按被告以外之人於審判外之陳述，雖不符刑事訴訟法第159
    條之1至第159條之4之規定，而經當事人於審判程序同意作
    為證據，法院審酌該言詞陳述或書面陳述作成時之情況，認
    為適當者，亦得為證據。當事人、代理人或辯護人於法院調
    查證據時，知有第159條第1項不得為證據之情形，而未於言
    詞辯論終結前聲明異議者，視為有前項之同意。刑事訴訟法
    第159條之5第1、2項定有明文。本判決下列所引用之供述證
    據，業經檢察官、被告傅世家及辯護人於原審及本院審理時
    同意有證據能力（原審卷第144、215頁，本院卷第110、111
    、194頁），且迄至本院言詞辯論終結前亦未聲明異議，本
    院審酌該等證據作成之情況，核無違法取證或其他瑕疵，且
    與待證事實具有關聯性，認為以之作為證據為適當，依刑事
    訴訟法第159條之5規定，均有證據能力。
二、其餘資以認定本案犯罪事實之非供述證據，經查無違反法定
    程序取得之情形，亦無顯有不可信之情況，復經本院於審理
    期日逐一提示而為合法調查，與本案待證事實間具相當關聯
    性，自得據為裁判基礎。
貳、實體部分
一、認定犯罪事實所憑之證據及理由
　㈠訊據被告對於上揭犯罪事實，業於警詢、偵查、原審及本院
    審理時坦承不諱，並經告訴人嚴昱龍於警詢、偵查中指訴（
    偵卷第47至48頁、第62至65頁），第一現場目擊證人即同事
    陳泰源於警詢、偵查證述（警卷第43至46頁，偵卷第48至49
    頁），第二現場目擊證人即同事高啟展於警詢、偵查及原審
    審理證述（警卷第47至51頁，偵卷第49至50頁，原審卷第26
    2至270頁）在卷，互核上開證人證述情節與被告供述，大致
    相符。此外，復有被告於案發當日在○○五金百貨特賣場購買
    扣案長刀之監視錄影翻拍照片、警方拍攝該店外觀照片及發
    票1紙（警卷第57、77至83頁）、第一現場、第二現場照片
    、被告行為時監視錄影翻拍照片（警卷第67至75、85至105
    頁）、警方繪製第一現場與第二現場跡證分布圖（相驗卷第
    21頁）、現場勘察照片（含扣案長刀，相驗卷第23至67頁）
    、臺南市政府警察局永康分局109年9月19日扣押筆錄、扣押
    物品目錄表（警卷第15至25頁）暨扣案長刀1把可資佐證。
　㈡被告持扣案長刀砍殺被害人馬建發，造成馬建發受有：⒈左臉
    切割傷（左外耳道前方4公分及上方1.5公分處有一道略呈水
    平之切割傷，長3公分，深達皮層）、⒉右脅下切割傷（自右
    乳頭下緣經右脅至右背有一前下後上走向之切割傷，長20公
    分，深達皮下軟組織和肌肉層，未進入胸腔）、⒊右上臂切
    割傷（右上臂中段前外侧有一切割傷長14公分，深達肌肉層
    ）、⒋右食指切割傷（右食指中段及遠端指節背側有一切割
    傷，形成一個約1.5× 3.5公分大小之皮瓣）、⒌右中指切割
    傷（右中指之食指側有壹道7公分長切割傷，深達皮下軟組
    織）、⒍左上臂切割傷（左上臂上段外後側有一切割傷，長1
    1.5公分，深達肌肉層）、⒎左前臂上段切割傷（左前臂上段
    近肘處外側有一切割傷，長2.8公分，深達皮下軟組織）、⒏
    左前臂上段砍傷（左前臂上段外後側有一砍傷，長9.5公分
    ，砍斷橈骨並切斷橈動脈）、⒐右小腿切割傷（右小腿上段
    外側有一11.5 公分切割傷，深達肌肉層）、⒑左小腿切割傷
    （左小腿中段前外側有壹切割傷長10.3公分，深達肌肉層）
    、⒒背部切割傷（右側上背部有壹切割傷，長11公分，深達
    皮下軟組織）等傷害，造成大量出血及續發低血容休克，雖
    經送奇美醫療財團法人奇美醫院（下稱奇美醫院）急救，惟
    到院前已死亡，有奇美醫院109年9月19日診斷證明書可證（
    警卷第59頁）。嗣經法醫師解剖鑑定及檢察官相驗結果，被
    害人馬建發左臉、右側胸、右背部和四肢分別皆具銳器傷，
    砍斷左橈骨和橈動脈，並傷及多處皮下軟組織和肌肉組織。
    研判應是遭他人持銳器攻擊，造成臉部、胸部、背部和四肢
    多處銳器傷，且砍斷左橈骨和橈動脈，造成大量失血，續發
    低血容休克致死，死亡方式為「他殺」，死亡原因為：低血
    容休克，顏面、胸部、背部和四肢多處銳器傷，遭人持銳器
    攻擊等情，有臺南市政府警察局永康分局處理相驗案件初步
    調查報告暨報驗書、奇美醫院非病死（或可疑非病死）司法
    相驗通報單、告訴人即馬建發配偶林雅玲訊問筆錄、臺灣臺
    南地方檢察署（下稱臺南地檢署）檢驗報告書、解剖筆錄、
    相驗照片、法務部法醫研究所109年10月28日法醫理字第109
    00071200號函檢送之解剖暨鑑定報告書、臺南地檢署相驗屍
    體證明書等在卷可證（相驗卷第3、87、105至107、111至12
    7、133、137、139至163、169至195、197至209頁）。
　㈢被告另持扣案長刀揮砍告訴人嚴昱龍，致嚴昱龍受有：⒈右手
    撕裂傷共15公分併神經、血管及肌腱損傷，⒉左腳踝皮瓣撕
    脫傷5×5公分，⒊右側肩、背、腰部及下肢撕裂傷共約45公分
    等傷害，經及時送往國立成功大學醫學院附設醫院（下稱成
    大醫院）急救，始倖免於難，未發生死亡結果，有成大醫院
    109年9月21日、同年10月2日診斷證明書在卷足憑（偵卷第5
    1、67頁）。
　㈣被告殺人動機與不確定故意之說明
　⒈關於被害人馬建發部分，被告供稱：我聽其他的工人說馬建
    發有在老闆面前說我的壞話，我很生氣。他對我講話的態度
    很差，四處說我壞話，我覺得他是「爪扒子」，工作上也常
    常刁難我，開山貓推熱瀝青或鐵板的時候，都故意往我身上
    倒，不聽我指揮。之前在別的公司就有衝突，後來到這家公
    司是我介紹他進來的，但他之後講我壞話，所以我要找他理
    論，我有好幾次要跟他打架，但我打不羸他，也吵不過他。
    案發前我在車上休息，但越想越氣，氣憤難耐，在想用什麼
    武器對付他，但我身形與他比例懸殊，所以才想買刀壯膽，
    看他是否會怕。我看到馬建發回來，我叫馬建發過來，他不
    理我，逕自跟怪手司機聊天，我一直叫，將近5分鐘後馬建
    發才走向我，我那時候火氣更大，馬建發快接近我時，我質
    問他，我一質問他的時候就激動起來，當時刀子一直拿在左
    手用車尾門擋著，馬建發不知道我手上有拿刀，我用台語質
    問他「你很厲害喔」，我就直接取出長刀砍了等語（警卷第
    6、8、10頁，偵卷第14至15頁，原審卷第25頁，本院卷第21
    2、213頁）。關於告訴人嚴昱龍部分，被告供稱：2年前和
    嚴昱龍因工作起爭執，記恨到現在，他欺負、糟蹋我，他是
    管理級，我是工人，我在幫忙鋪柏油的時候，他就在我前面
    糟蹋過我，老闆知道後說會處理，但他只是道歉，過了1、2
    年，他都不理我，還是我行我素，我氣不過，但我一直忍，
    忍了將近2年。案發前我去工地找他，這個仇不報，以後就
    沒有機會了。我一下車就罵他，越罵越生氣，我就直接拿刀
    砍他等語（警卷第6、8頁，偵卷第14、16頁，原審卷第308
    頁，本院卷第214頁）。復由被告供述：我開車過去馬建發
    施工的地方找他，但是沒有找到他，躺在車裡面等他，越想
    就越氣，我又怕打不過他，就想說工作乾脆不要做了，就跑
    去○○五金行買了那把長刀，想說如果吵起來我打架一定輸，
    就要買那把刀。我這次是要教訓他們二人等語（偵卷第14頁
    ，原審卷第25）。堪認被告是因記恨與馬建發、嚴昱龍先前
    因工作問題發生嫌隙，長期以來對渠二人不滿，累積怨懟，
    案發當日至馬建發工作的第一現場，欲質問馬建發時，適馬
    建發不在，被告在車上等候時，萌生報復情緒，遂前往○○五
    金百貨特賣場購買扣案長刀，用以報復，嗣情緒失控，持扣
    案長刀接續揮砍馬建發，又思及先前與嚴昱龍的糾紛，再萌
    生報復嚴昱龍之意，遂再駕車前往嚴昱龍工作的第二現場，
    持扣案長刀揮砍嚴昱龍，足見被告於案發前確有殺害被害人
    馬建發、告訴人嚴昱龍之動機。
　⒉按刑法殺人與傷害致人於死之區別，應以實施加害時，有無
    殺意為斷，不能因與被害人無深仇大恨，即認無殺人之故意
    ；被害人所受之傷害程度，雖不能據為認定有無殺意之唯一
    標準，但加害人之下手情形如何，於審究犯意方面，仍不失
    為重要參考資料；至其殺意之有無，雖不以兇器之種類及傷
    痕之多少等，為絕對之認定標準，但加害人下手之部位、用
    力之程度，仍非不可藉為判斷有無殺意之心證依據（最高法
    院105年度台上字第1593號判決參照）。又殺人罪與傷害罪
    之區別，端視加害人有無殺意以為斷。以銳利刀器揮刺被害
    人，固非不能置人於死地，然其下手情形如何，與其是否確
    有殺人之決意，不無關係，自應參酌當時之情況，視其下手
    之輕重、方法，及揮刺之部位等各該外在客觀因素，以為行
    為人內心主觀犯意之判斷（最高法院98年度台上字第1385號
    判決參照）。
　⒊次按「行為人對於構成犯罪之事實，明知並有意使其發生者
    ，為故意。」、「行為人對於犯罪之事實，預見其發生，而
    其發生並不違背其本意者，以故意論。」，刑法第13條第1
    項、第2項分別定有明文。前者學理上謂為意欲主義，後者
    謂為容認主義。詳言之，前者之直接（確定）故意，係指行
    為人主觀上明知其行為將發生某種犯罪事實，卻有使該犯罪
    事實發生之積極意圖；而後者之間接（不確定）故意，則係
    指行為人並無使某種犯罪事實發生之積極意圖，但其主觀上
    已預見因其行為有可能發生該犯罪事實，縱使發生該犯罪事
    實，亦不違背其本意而容許其發生之謂（最高法院102年度
    台上字第4902號判決）。惟不論行為人就構成犯罪之事實係
    「明知」或「預見」，皆對構成犯罪之事實有主觀上之認識
    ，亦即行為人對於構成犯罪之事實，有「使其發生」或「任
    其發生」之認識，乃形成犯意，進而實現該構成犯罪事實之
    謂，只是認識之程度強弱有別，惡性之評價有輕重之分（最
    高法院103年度台上字第2398號判決）。是確定故意（直接
    故意）與不確定故意（間接故意）雖均為犯罪之責任條件，
    但其態樣並不相同，不惟在概念上不能混淆，於量刑上之審
    酌亦有所區別（最高法院100年度台上字第7171號判決參照
    ）。經查：
　⑴被告行凶所使用之扣案長刀，係行為前甫購買之新刀，經本
    院審理時勘驗：全長（含刀柄）52.5公分，其中刀刃長42公
    分，刀刃均寬4公分，刀柄長10.5公分，刀柄與刀刃均為金
    屬製，合成一體，質地堅硬，刀刃為單面開鋒，開鋒處可見
    明顯凹陷4處，其形狀類似西瓜刀，有勘驗結果與照片附卷
    （本院卷第207、221至231頁）。
　⑵前述被害人馬建發受傷部位，其中左臉切割傷、右脅下切割
    傷、背部切割傷，固然分別深達皮層或皮下軟組織和肌肉層
    ，然均非致命傷，其餘傷勢均在四肢或手指，但依法醫師解
    剖暨鑑定報告記載，其中⒋右上臂切割傷：右上臂中段前外
    側之切割傷長14公分，深達肌肉層。⒍左上臂切割傷：左上
    臂上段外後側之切割傷，長11.5公分，深達肌肉層。⒏左前
    臂上段砍傷：左前臂上段外後側之砍傷，長9.5公分，砍斷
    橈骨並切斷橈動脈。⒐右小腿切割傷：右小腿上段外側有11.
    5公分之切割傷，深達肌肉層。⒑左小腿切割傷：左小腿中段
    前外切割傷長10.3公分，深達肌肉層。上述4、6、8、9、10
    之傷勢雖均在四肢，然刀刀深達肌肉層，其中⒏所示左前臂
    上段砍斷橈骨並切斷橈動脈，應為造成大量失血，續發低血
    容休克致死之主因，堪認被告揮砍馬建發時，下手力道至為
    猛烈，砍斷肌肉層的同時，也切斷橈骨與動脈，此由本院勘
    驗扣案長刀，刀刃開鋒處明顯可見4處凹痕，可得以證明。
    參酌第一現場目擊證人陳泰源於偵查中具結證述：我聽到馬
    建發大聲叫了一聲，才回頭看，我看到傅世家拿著一把西瓜
    刀舉起來要砍馬建發，當時馬建發已經跌坐在地上了，我趕
    過去要阻止被告，當時被告還是一直在砍馬建發，我就趕緊
    叫他不要再砍了，但他都沒有停止，我聽到被告跟馬建發講
    「聽說你跟工頭講說我3點半左右就收工具」，我就趕緊去
    拿長的塑膠水管要去阻擋他，被告就用刀把我的水管擋掉，
    後來我就看到被告用西瓜刀的刀面拍打馬建發的頭，當時馬
    建發仍然是跌坐在地上，後來被告就直接開車離開等語（偵
    卷第49頁），稽之被告於偵查中供述：第一刀砍到馬建發的
    左手臂，我知道砍得很深，他身體重心不穩就向後倒，我邊
    罵他，往他的手腳亂砍，大概揮了3、4刀吧，後來我就用刀
    背打他的臉，一邊打一邊質問「你有沒有說我什麼」，他一
    直說沒有等語（偵卷第15頁）。足認被告在第一刀砍中馬建
    發的左手臂時，馬建發即向後跌坐在地上，被告不理會證人
    陳泰源的阻止，仍持續揮刀砍馬建發多次；另就被告砍傷告
    訴人嚴昱龍部分，告訴人嚴昱龍警詢證述：被告一下車是先
    用西瓜刀砍我右肩膀，我舉右手阻擋，所以刀子砍到我右手
    臂，我開始閃躲時他拿刀追砍我，所以我背部、腰部後側、
    左腳被砍傷，後來我抬右腳把被告的刀子踢掉，可能因此造
    成我右腳的傷勢，之後我就趁隙把被告推倒壓制在地等語（
    偵卷第64頁），第二現場目擊證人高啟展於警詢證述：被告
    下車手持一把西瓜刀，看到嚴昱龍一言不發就直接拿刀砍殺
    ，嚴昱龍一開始有用手去擋，接著嚴昱龍的腹部和肩頸等部
    位遭被告砍傷，3位同事就共同把被告壓制在地等語（警卷
    第49頁），益見被告在砍殺馬建發之後，隨即前往第二現場
    ，一下車即持扣案長刀砍向告訴人嚴昱龍右肩，並在嚴昱龍
    逃離時，仍自後追砍，依成大醫院診斷證明書之記載，嚴昱
    龍舉起右手阻擋被告攻擊，造成右手撕裂傷共15公分併神經
    、血管及肌腱損傷，案發當日就醫即進行右手神經、血管顯
    微重建及肌腱修補手術，足認被告下手亦猛烈至切斷嚴昱龍
    的右手神經、血管及肌腱之程度，適因在場多人協助壓制，
    始阻止被告接續犯行。被告雖於警詢供述：是砍馬建發、嚴
    昱龍的手腳（警卷第7頁），於原審移審訊問時辯稱是要教
    訓馬建發、嚴昱龍二人（原審卷第25頁）等語，且馬建發、
    嚴昱龍的傷勢固然大多是在四肢部位，然人體四肢內均有動
    脈負責輸送血液，具維繫生命之重要功能，被告行為時已五
    十餘歲，具正常識別能力，有相當的生活與工作經歷，應能
    預見甫購買的長刀刀鋒應極為銳利，縱然朝向人體非要害之
    四肢部位猛力揮砍，仍有切斷動脈造成大量失血的高度可能
    性，而有致人於死的危險，佐以被告偵查中供述：我砍完馬
    建發之後，我知道我已經完蛋了，我也沒有工作了，所以就
    順便砍嚴昱龍，因為我想到兩年前嚴昱龍也有欺負、糟蹋我
    。要砍人之前我已經想不開了，我什麼都不管了，甚至出事
    情也沒有關係。我知道我的個性，情緒一起來一定出事情，
    一定會出人命。我情緒起來無法保證不出人命等語（偵卷第
    14、16頁），是被告縱然意在教訓馬建發、嚴昱龍二人，且
    主要是朝渠二人的四肢部位揮砍，然已萌生持刀報復之決意
    而置是否造成馬建發及嚴昱龍死亡之結果而不論，足徵主觀
    上有預見所為有造成馬建發、嚴昱龍發生傷重不治死亡之結
    果，猶決意為之，顯有縱然發生大量失血之死亡結果，仍不
    違背其本意之不確定故意至明。
　㈤綜上所述，被告本於殺人之不確定故意，先後持扣案長刀分
    別殺害馬建發、嚴昱龍，因而造成馬建發死亡之結果，嚴昱
    龍則因抵抗及與在場同事合力壓制被告，而未發生死亡之結
    果，從而，本案事證明確，被告先後二次犯行足堪認定，應
    予論罪科刑。　
二、論罪科刑
　㈠核被告殺被害人馬建發部分，係犯刑法第271條第1項之殺人
    罪；被告殺告訴人嚴昱龍部分，係犯刑法第271條第2項、第
    1項之殺人未遂罪。上揭二犯行，被告各於密切接近之時間
    、地點持扣案長刀分別接續揮砍被害人馬建發、告訴人嚴昱
    龍，各次揮砍行為間之獨立性極為薄弱，依一般社會觀念，
    不應強行分開，均應視為數個舉動之接續施行，合為包括之
    一行為予以評價，各屬接續犯。被告就上開殺人既遂、未遂
    犯行，犯意不同，被害人有異，行為互殊，有先後之別，應
    分論併罰。
　㈡被告就殺告訴人嚴昱龍部分之犯行，已著手殺人行為之實施
    ，惟未發生死亡之結果，為未遂犯，依刑法第25條第2項規
    定減輕其刑。　　　　
　㈢被告及辯護意旨雖援引證人高啟展於原審證言，主張被告在
    第二現場犯案後即冷靜，知悉自己已犯下大錯，要報警自首
    承擔一切犯行，於員警到場，對本起事件未有頭緒之前，即
    向員警自承犯罪而受裁判，符合自首要件等情。惟按刑法第
    62條所定自首減刑，係以對於未發覺之犯罪，在有偵查犯罪
    職權之公務員知悉犯罪事實及犯人之前，向職司犯罪偵查之
    公務員坦承犯行，並接受法院之裁判而言。苟職司犯罪偵查
    之公務員已知悉犯罪事實及犯罪嫌疑人後，犯罪嫌疑人始向
    之坦承犯行者，為自白，而非自首。而所謂發覺，不以有偵
    查犯罪之機關或人員確知其人犯罪無誤為必要，僅須有確切
    之根據得為合理之可疑者，亦屬發覺（最高法院97年度台上
    第5969號判決參照）。經查：
　⒈本案被告於第一現場砍殺被害人馬建發後，隨即駕駛A車前往
    第二現場砍殺告訴人嚴昱龍，被告在第一現場砍殺馬建發時
    ，曾遭在場證人陳泰源持塑膠管阻止未果，陳泰源在被告甫
    砍殺馬建發後，隨即報警，此據陳泰源於案發當日（即109
    年9月19日）警詢時證述：現場是我打119報案的等語無訛（
    警卷第46頁）。被告駕駛A車旋即抵達第二現場，一下車即
    砍殺告訴人嚴昱龍，嗣嚴昱龍抵抗，以右腳踢落被告手持之
    扣案長刀，並在被告彎腰欲撿拾扣案長刀時予以壓制，旁邊
    同事見狀前來協助共同壓制被告，此據證人嚴昱龍、高啟展
    證述在卷，並據證人高啟展於原審證述：（問：是你去報警
    的嗎？）不是，我第一時間是打給老闆等語（原審卷第268
    頁）。對照證人即○○公司現場管理人員王宗良於案發當日（
    即109年9月19日）警詢證述：109年9月19日13時31分員工陳
    泰源打電話告知我被告於第一現場持刀砍殺員工馬建發，我
    在趕赴現場途中13時34分又接到員工高啟展的電話告知我被
    告於第二現場砍殺員工嚴昱龍，我於13時36分先抵達第二現
    場，到場時我見其他的員工在幫嚴昱龍止血，我見狀立即撥
    打119報案，傅世家當時也留在現場，我為了防止他脫逃立
    即撥打110報案，警方到場後就將他逮捕等語（警卷第39頁
    ），足認本件案發後先後經證人陳泰源、王宗良報警。原審
    函請臺南市政府警察局永康分局檢送臺南市政府警察局勤務
    指揮中心受理110報案紀錄單暨報案錄音光碟，第一次報案
    時間：109年9月19日13時33分秒，報案人電話：0000000000
    ，為證人陳泰源持用之行動電話門號（原審卷第176頁，警
    卷第43頁），第二次報案時間：109年9月19日13時39分42秒
    ，報案人電話：0000000000，為證人王宗良持用之行動電話
    門號（原審卷第175頁，警卷第37頁），足堪認定本件前後
    二次報案之人分別為陳泰源、王宗良無訛，並經原審110年2
    月22日審理時勘驗上開二次報案錄音檔，製有勘驗筆錄、錄
    音譯文在卷（原審卷第212至214頁）。
　⒉警員謝哲瑀、歐子華於執行巡邏勤務時接獲報案訊息，隨即
    前往第一現場處理，抵達第一現場時，看到馬建發倒臥血泊
    中，經第一現場不知名之女子告知警員第二現場也有人被砍
    傷，且是同一個人砍傷兩個人，隨即由在場○○公司工作人員
    騎乘機車引導謝哲瑀警員前往第二現場，歐子華警員則留在
    第一現場處理，嗣歐子華警員前往第二現場時，謝哲瑀警員
    等人已完成被告的逮捕程序等情，業據證人謝哲瑀警員於原
    審證述：當時與歐子華一起出勤，到第一現場看到一名傷者
    倒在血泊中，接下來有人說還有另一個人在別的地方被砍，
    然後我就騎著機車，請現場的工人帶我到第二現場，第一現
    場的工人有跟我們說是同一個人砍傷兩個人，到第二現場，
    嫌疑人（指被告）全身是血站在旁邊，巷子裡面有傷者，我
    到現場馬上問是誰砍的，旁邊的工頭用手指著嫌疑人（即被
    告），那位工頭沒有講話，他是用手比的。在此之前，被告
    沒有跟我講過話。我當時的認知是同一個人犯下兩件，就是
    他砍了第一現場跟第二現場的人。被告歐子華當時在第一現
    場，我去第二現場等語（原審卷第272至284頁），證人歐子
    華警員於原審證述：當時在外面巡邏，與謝哲瑀一起去第一
    現場，119在幫馬建發急救，現場有一位小姐說第二現場還
    倒了一個，我問倒了的這個叫什麼名字，她說是馬建發，我
    說倒在另一邊的是誰，她說叫嚴昱龍，我問他們兩個是互砍
    嗎，她說不是，是傅世家砍這兩個，當時我是在第一現場，
    第二現場是謝哲瑀去的，我去第二現場的時候，被告已經被
    逮捕了。關於第二現場的狀況，我是事後看密錄器才知道的
    等語（原審卷第287至293頁），並經原審及本院勘驗謝哲瑀
    警員執行本案勤務時所配戴之密錄器影音檔，勘驗開始密錄
    器畫面顯示時間13:41:01，勘驗內容略以：現場頭戴鴨舌帽
    女子快步走向前，先舉起左手，再舉右手朝前比手勢說話（
    聲音不清楚），警員隨即騎乘警用機車，由現場工作人員即
    一名上身刺青男子騎乘機車引導警員前往第二現場，警員抵
    達第二現場時，畫面有2名身穿紅上衣男子，前方紅衣男體
    型壯碩，後方紅衣男背斜背包，畫面左側可見未穿上方的被
    告，警員以台語詢問「是什麼人砍的？」，前方紅衣男子以
    左手指向被告，警員再以台語詢問「拿刀的人是誰？」，前
    方紅衣男子再度以左手指向被告，此時畫面左側出現另一名
    男警，走向被告，被告站在房屋前，上身有血跡，尚無言語
    及動作，被告轉頭朝向警員，開口說話，舉起右手，說「這
    邊一個，那裡也一個」（台語），騎乘機車的警員手持無線
    電呼叫「100」，請求救護車，陳述現場地址為○○路000巷00
    號，本院勘驗影片畫面結束時間為13:43:48，有原審及本院
    勘驗筆錄暨截圖附卷（原審卷第293至294頁、本院卷第111
    至112頁、第121頁至143頁）。另據證人歐子華警員於原審
    證述：勘驗所見第二現場畫面中左側穿紅色衣服之人（即本
    院勘驗所見在前方的紅衣男）是王宗良，畫面遠處著紅色衣
    服掛背包男子（即本院勘驗所見後方背斜背包之紅衣男）為
    高啟展（原審卷第294頁）。據上，證人謝哲瑀、歐子華警
    員之證言互核一致，與原審及本院勘驗謝哲瑀警員配戴密錄
    器影片所見相符，足認歐子華、謝哲瑀執行勤務時，據報前
    往第一現場，已據現場○○公司工作人員的陳述，知悉馬建發
    、嚴昱龍遭被告砍傷，謝哲瑀警員隨即騎乘警用機車前往第
    二現場，甫到場詢問「是什麼人砍的」、「拿刀的人是誰」
    ，在場王宗良隨即以左手二度指向被告，由勘驗截圖畫面所
    見，被告當時上半身佈滿血跡，此時警員已然知悉本案犯罪
    事實並合理懷疑被告為犯罪嫌疑人，縱然被告嗣後向警員坦
    承購買扣案長刀犯下本案犯行，自行拿出購刀發票交付警員
    ，服從警員的上銬逮捕程序，要屬自白犯罪，而非自首。被
    告及辯護意旨上訴主張本案被告符合自首得依法減刑，尚難
    憑採。
　㈣維持原審判決及駁回上訴之理由
　⒈原審以本案被告犯殺人罪（被害人馬建發）及殺人未遂罪（
    告訴人嚴昱龍），均事證明確，適用刑法第271條第1項、第
    2項、第25條第2項、第51條第4款、第37條第1項、第38條第
    2項之規定，並逐一審酌刑法第57條各款事由後，認被告本
    非素行不良之人，更非十惡不赦之人，素行尚佳，然僅因被
    告片面認為被害人馬建發會向老闆說伊閒話、壞話，且對其
    講話態度很差，及告訴人嚴昱龍二年前工作上爭執，一直記
    恨中，突生難以隱忍之情緒，竟購扣案長刀持以砍殺被害人
    馬建發倒地後仍續以砍殺，致其大量出血而傷重不治死亡；
    隨後再砍殺告訴人嚴昱龍受有重創，幸經即時送醫救治始倖
    免於難，犯罪手段誠屬惡劣；被告之殺人行為，恣意剝奪他
    人生命，造成無可挽回之結果，並致被害人馬建發家屬承受
    頓失親人之痛苦及遺憾，永難磨滅，另告訴人嚴昱龍受有傷
    害亦蒙受身心重大打擊，自不可輕縱，惟依公民與政治權利
    國際公約第6條第1項、第2項明定：「人人皆有天賦之生存
    權。此種權利應受法律保障。任何人之生命不得無理剝奪。
    」、「凡未廢除死刑之國家，非犯情節最重大之罪，……不得
    科處死刑……」，查本案犯罪情節較之其他殺人案件情節尚非
    屬最重大，且被告犯後坦承犯行已有悔悟，非無可教化，而
    應永久與世隔絕，兼衡被告未與告訴人、被害人家屬達成民
    事和解賠償其損害、自陳○○畢業、離婚獨居、本案在押前從
    事污水下水道工程月收入約新臺幣0萬0千元至0萬元等一切
    情狀，就殺害被害人馬建發部分量處無期徒刑，褫奪公權終
    身，就殺害告訴人嚴昱龍未遂部分，量處有期徒刑10年，應
    執行無期徒刑，褫奪公權終身。併說明：扣案長刀1把，為
    被告所有，供犯本罪所用之物，業據被告供述在卷，應依刑
    法第38條第2項規定宣告沒收。核其認事用法俱無違誤，所
    為刑之宣告，亦係以行為人之責任為基礎，經審酌刑法第57
    條各款所列事項及其他一切情狀後而為，所量定之刑亦未逾
    越法定刑範圍或有何違反比例、公平及罪刑相當原則，亦稱
    允當。被告主張原審未適用自首規定減刑，量刑過重，上訴
    請求撤銷原判決，為無理由，應予駁回。
　⒉檢察官雖據告訴人林雅玲之請求提起上訴，認被告僅因細故
    即殺害被害人馬建發，雖於偵查及審理坦承犯行，然就有無
    自首乙事一再爭執，且為本案令人髮指之犯行後，迄今均未
    試圖對被害人家屬為任何精神或實質上之賠償，足見其面對
    司法並無悔悟反省之心，難認犯後態度良好，原審量處無期
    徒刑，是否過輕，非無研求餘地等語。惟我國已於98年4月2
    2日制定公民與政治權利國際公約及經濟社會文化權利國際
    公約（下稱兩公約）施行法，同年12月10日施行，其第2條
    、第3條分別規定：兩公約所揭示保障人權之規定，具有國
    內法之效力。其中公民與政治權利國際公約第6條第1項明定
    ：「人人皆有天賦之生存權。此種權利應受法律保障。任何
    人之生命不得無理剝奪。」，同條第2項亦規定：「凡未廢
    除死刑之國家，非犯罪情節最重大之罪，且依照犯罪時有效
    並與本公約規定及防止及懲治人群公約不牴觸之法律，不得
    科處死刑。」，已明確宣示國內法雖得科處死刑，然人之生
    存權，應受法律保障，而死刑之剝奪生命，具有不可回復性
    ，且現階段刑事政策，非祇實現社會正義，更重視教化功能
    ，期行為人能重新適應社會生活，除非犯罪情節最重大之罪
    ，手段兇殘，罪無可逭，顯然無從教化矯正，否則不得科處
    死刑。換言之，死刑之諭知，係剝奪人民之生命，使之與社
    會永遠隔離，與無期徒刑或有期徒刑等自由刑，犯罪行為人
    尚有重返社會之可能，兩者迥不相同。除應考量犯罪行為人
    之個別具體犯罪情節，所犯之不法及責任之嚴重程度，以及
    行為人犯後態度等因素外，尤應考量犯罪行為人何以顯無教
    化矯正之合理期待可能性，非永久與社會隔離，不足以實現
    社會正義，維護社會秩序等情狀，在正義報應與協助受刑人
    復歸社會等多元刑罰目的間尋求衡平，為適當之裁量。我國
    刑法第271條第1項殺人罪法定刑尚包含死刑之現況下，僅賦
    予審判者以死刑為量刑選項之依據，法院在量處死刑時，依
    上說明，仍須進一步嚴格審視整體犯罪情狀，確信其實有永
    久與世隔離之必要，始得確定最終是否量處死刑，以符合國
    際公約儘可能保障天賦生命權之要求（最高法院106年度台
    上字第276號判決意旨參照）。且量刑之輕重，乃實體法上
    賦予法院得為自由裁量之事項，倘已斟酌刑法第57條各款所
    列情狀，而未逾越法定刑度，或濫用其權限，即不能任意指
    為違法。本院衡酌刑事政策非只在實現報應主義之觀念，尤
    重在教化功能，故立法者既未將殺人罪之法定刑定為唯一死
    刑，而將無期徒刑列為選科項目，其目的即在賦予審判者能
    就個案情狀，妥慎裁量，俾使尚有教化遷善可能之罪犯保留
    一線生機。且審酌本案被告係因工作上偶然細故與被害人馬
    建發及告訴人嚴昱龍發生嫌隙，被告與配偶離婚（戶籍資料
    查詢），自述：十幾年來都獨居，跟家人沒有聯絡，到那裡
    工作就住那裡（本院卷第52頁），顯見被告欠缺家庭支持，
    與人偶生嫌隙，即蘊積怨恨，長期累積，終至難以自持，遂
    萌生本案持刀報復之心，犯後又未與被害人家屬及告訴人嚴
    昱龍達成和解，所為固無可取，但實與其缺乏家庭支持關懷
    ，易鑽牛角尖，人際關係因應技巧不佳，不無關聯，並審酌
    被告於100年間因詐欺罪經法院判處拘役50日，緩刑2年，緩
    刑期滿未經撤銷，嗣未再有任何刑案紀錄，有臺灣高等法院
    被告前案紀錄表在卷足參，原審判決因認被告非素行不良、
    十惡不赦之人，尚非無據，被告實係無法放下心中罣礙，亦
    不懂得尋求社會支援或就醫協助，一時失控致鑄下大錯犯下
    本案犯行，被害人馬建發家屬無端受喪親之痛，終身無法磨
    滅，所生損害固然至鉅，然審酌被告犯後始終認罪坦承犯行
    ，其情緒上的缺陷若予適當輔導，非無矯正復歸社會的可能
    性，且辯護意旨為被告主張自首，係防禦權之正當行使，尚
    難據此即謂被告罪無可逭而有永久與世隔絕之必要，原審就
    被告殺害被害人馬建發部分，量處無期徒刑，已予重懲，尚
    無剝奪告被告生命權之必要。故檢察官上訴主張原審量處無
    期徒刑過輕，應處以極刑，為無理由，應予駁回。
據上論斷，應依刑事訴訟法第368條，判決如主文。
本案經檢察官蔡明達提起公訴，檢察官謝欣如提起上訴，檢察官
陳建弘到庭執行職務。
中　　華　　民　　國　　110 　年　　7 　　月　　30　　日
     　　　　　　   刑事第六庭  審判長法　官  張瑛宗
                                      法　官  林坤志
                                      法　官  林逸梅
以上正本證明與原本無異。
如不服本判決，應於收受送達後20日內向本院提出上訴書狀，其
未敘述上訴之理由者並得於提起上訴後20日內向本院補提理由書
（均須按他造當事人之人數附繕本）「切勿逕送上級法院」。
                                      書記官  施淑華
中　　華　　民　　國　　110 　年　　7 　　月　　30　　日
附錄：本案論罪科刑法條全文
刑法第271條
殺人者，處死刑、無期徒刑或10年以上有期徒刑。
前項之未遂犯罰之。
預備犯第1項之罪者，處2年以下有期徒刑。